臺灣高等法院刑事判決　　　　　　　　　　　九十二年度重上更(三)字第二０二號
　　上　訴　人
　　即　自訴人　乙○○
　　上　訴　人
　　即　被　告　甲○○
　　　　　　　　丙○○
　　右　一　人
　　選任辯護人　吳武川律師
右上訴人因被告背信案件，不服臺灣桃園地方法院八十四年度自字第九四號，中華民
國八十五年二月十七日第一審判決（併辦案號：臺灣桃園地方法院檢察署八十三年度
偵字第六五五一號），提起上訴，經判決後，由最高法院發回更審，本院判決如左：
    主  文
原判決關於背信部分撤銷。
甲○○、丙○○共同連續意圖為自己不法之所有，而侵占自己持有他人之物，甲○○
處有期徒刑壹年肆月，丙○○處有期徒刑陸月，如易科罰金，以佰元折算壹日。
    事  實
一、甲○○、丙○○原係桃園證券股份有限公司（以下簡稱：桃園證券公司）之展業
    員及營業員，甲○○負責推展公司業務，丙○○則係受託買賣股票，其等工作內
    容均不包括為客戶操作股票、保管收取買賣資金及交割股票之業務。緣自民國（
    下同）八十一年八月間起，二人以私人身分共同受乙○○之委託，從事股票操作
    買賣，雙方約定定期會算買入、賣出之金額，資金如有不足時，由乙○○以現金
    交由甲○○予以補足，如有獲利則由甲○○將盈餘交付乙○○，丙○○則負責股
    票之買賣事宜，迨至八十二年十月間，乙○○因需用款項，乃通知丙○○、甲○○賣出部分股票（如附表），詎甲○○、丙○○二人竟共同基於意圖為自己不法
    之所有之概括犯意，先於八十二年十二月一日後之某日，在桃園證券公司內，將
    其等於同年十月二十八日起至十二月一日止，受託出售如附表所示之股票，本應
    於同年年十二月一日結算，並將股票出售後最後結算之股票價金新臺幣（下同）
    五百七十九萬八千三百六十四元交付予乙○○，竟未交付而予以侵占入己；復承
    前意圖為自己不法所有之犯意，又於同年十二月二十二日後之某日，共同將為乙○○所買入之股票計有「華隆特」一萬股、「國建」二萬四千股、「厚生」一萬
    五千七百七十股、「寶建特」一萬股、「泰豐」一千股、「六福」四千一百股亦
    侵占入己而拒不交付，嗣經乙○○催討，始由甲○○簽發二紙面額各三百萬元、
    發票日各為八十二年十二月十三日及八十三年一月十三日，支票號碼分別為００
    二七０五號，0000000號，發票人均為甲○○，付款人均為新竹區中小企
    業銀行中山分行之支票兩紙交乙○○以為搪塞，嗣屆期提示均不獲兌現，乙○○
    追究始知上情。
二、案經被害人乙○○提起自訴暨訴由法務部調查局桃園調查站移送臺灣桃園地方法
    院檢察檢署察官偵查後移送原審法院併案審理。
    理　由
一、按自訴之提起，應委任律師為之，固為新修正之刑事訴訟法第三百十九條第二項
    所明定，惟憲法第十六條規定人民有訴訟之權，乃屬人民在司法上之受益權，包
    括人民得依法定程序提起及實施訴訟之制度性保障，人民已依法取得之訴訟權，
    即屬其合法正當之信賴利益，自不得因嗣後法律之修正而予剝奪。自訴行為是否
    合法，係以提起時之法律規定為準，其提起時為法所准許者，既屬合法之自訴，
    自不因嗣後法律修正對自訴權之行使更有所限制而受影響，法院自無庸依新法第
    三百二十九條第二項之規定，以裁定限定期間命自訴人委任代理人，新法實施後
    之自訴行為仍可由自訴人本人行之，合先敘明。
二、訊據被告甲○○、丙○○均矢口否認有右揭犯行，被告甲○○辯稱：伊與自訴人
    乙○○間並無委託買賣股票之事，簽發上開兩紙面額各為三百萬元之支票交給乙○○，係為償還欠乙○○之借款云云。被告丙○○辯稱：伊係依指示為自訴人買
    賣股票，並未私下為自訴人操作股票，自訴人與甲○○間有何金錢往來或約定，
    伊並不知情，至自訴人所提出股票買賣及資金出入明細表雖係伊所書寫，惟並非
    其實際受託買賣股票之紀錄，而係受自訴人所託，根據自訴人之口述轉載下來，
    伊純係幫忙自訴人書寫；又伊雖有與自訴人之妻呂余秀蓮於電話中談論自訴人剩
    餘股票之事，惟亦係依據伊替自訴人口述制作之前揭明細表而來，並非自訴人實
    際擁有之股票云云。
三、惟查：
（一）右開犯罪事實，迭據自訴人乙○○於偵審中指證歷歷，並經證人呂余秀蓮證述
      綦詳，復有自訴人所有之新竹企銀桃園分行存摺、桃園公司分戶歷史帳列印資
      料、支票及退票理由單、被告丙○○制作之股票買賣及資金出入明細表等件附
      卷可稽。
（二）臺灣證券交易所股份有限公司（以下簡稱：臺灣證券交易所）受財政部證券管
      理委員會之囑託查核本案之始末，並就承囑事項完成調查，制作查核報告書函
      陳財政部證券管理委員會等情，亦有臺灣證券交易所八十三年三月九日台證（
      ８３）稽字第０二０六九號函及查核報告書、被告丙○○之聲明書在卷可稽（
      見偵查卷第四十五頁以下、第五十一頁）。
（三）依右述被告丙○○制作之聲明書，其中聲明二所載：「附件之帳目（即前述被
      告丙○○供述係伊依照乙○○所述加以抄錄而成之買賣股票明細表）係本人丙○○受同事甲○○之託所記錄」；及聲明三記載：「所提之庫存股票均由所記
      載之帳目轉述客戶乙○○先生」等語，足證該買賣股票明細表係被告丙○○與
      甲○○兩人所共同制作，被告丙○○所辯該買賣股票明細表係依據自訴人之口
      述，代為轉載填寫云云，顯不足採。再依其前揭聲明一：「客戶乙○○先生以
      電話委託本人丙○○買賣有價證券，本人均遵照其指示於帳號七八五五四號內
      作買賣動作」等語；然自訴人係自八十年七月十八日起在桃園證券公司開立帳
      戶買賣股票，帳號為00000000000號，有該公司客戶基本資料查詢
      單附卷可參（見原審卷第七十三頁以下），而其由前開帳戶買賣股票截至八十
      五年二月一日止，其明細復有該公司之分戶歷史帳列印資料及該公司製發交客
      戶乙○○執有之證券存摺存卷可查（見偵查卷第十二頁以下）。經將上開資料
      與前述被告丙○○所制作之自訴人買賣股票明細表相互比對，兩者就自訴人所
      買之股票種類、數額均不相符，則被告丙○○既係受自訴人之委託在自訴人之
      帳號內買賣股票，而於依據自訴人所述制作前揭股票買賣明細表內之股票進出
      資料時，當必知曉兩者間有顯著之差異，何以不及時更正，竟仍予以制作而交
      自訴人收執，該股票買賣明細表顯為被告等受自訴人委託，利用其他人頭戶操
      作股票買賣之紀錄。又被告丙○○雖辯稱上開股票買賣明細表可能係自訴人於
      其他證券公司交易股票之紀錄，故與自訴人於桃園證券公司前開帳戶之紀錄不
      符云云，惟經本院前審向臺灣證券交易所查詢自訴人之股票開戶情形，自訴人
      除桃園證券公司外，雖亦於七十八年八月二十八日在鴻福證券公司開戶買賣股
      票，惟該帳戶最後交易日期為七十八年九月二十一日等情，有該交易所八十六
      年三月二十五日台證字第（８６）交字第０四九二一號函及所附之投資人開戶
      明細表各一紙在卷可稽（見本院上訴卷第九十七頁至第九十九頁），自排除該
      買賣明細表係記錄自訴人在其他證券公司交易股票之可能性，是被告丙○○此
      部分所辯並不可採。再查，倘上開明細表所記載之內容係子虛烏有之事，被告
      丙○○與自訴人並無特殊情誼，且營業員之工作甚為忙碌，豈可能幫忙自訴人
      制作毫無意義之明細表；且該股票買賣明細表之記錄歷時甚長且內容甚詳，如
      謂被告丙○○係單純受自訴人之口述轉載，則除記載股票買進、賣出之交易紀
      錄外，何以尚有各種差價、餘額及利息之計算，此均有悖於常情。
（四）又查，自訴人乙○○之妻呂余秀蓮曾為此事找被告丙○○洽談，並制作電話錄
      音，經原審及本院更審前當庭播放呂余秀蓮與被告丙○○於八十二年十二月二
      十二日電話交談內容，呂余秀蓮向被告丙○○詢問自訴人委託其買賣股票尚餘
      何類、數量為何及股票賣出後是否可領到錢等情，丙○○則答覆所餘之股票、
      股數及關於可否領到錢要問甲○○等情，有勘驗筆錄及所附譯文可稽，且丙○○亦當庭承認為其聲音無誤。雖前開錄音帶經送法務部調查局鑑定，於起始至
      約四分八秒及四分十二秒處有中斷痕跡等情，有該局九十一年五月十日調科參
      字第０九一００二六四九八０號鑑定通知書一紙在卷可稽（見本院更(二)審卷一
      第六十四頁），再經本院於前審勘驗時亦發現錄音有中斷情形（見本院更(二)審
      卷一第四十三頁、第四十四頁），惟尚不影響對話之完整性，且被告丙○○坦
      承該對話為其聲音，亦未指出何處與其本意不合；另參以被告丙○○答覆自訴
      人所餘之股類、股數，經核與其所製作之上開股票買賣明細表第十三頁所記載
      自訴人尚餘之股票種類、數量均相符合，益足證該錄音之真實性。至被告丙○○雖辯稱其即係依據前開為自訴人制作之股票買賣明細表內容答覆呂余秀蓮關
      於自訴人剩餘股票情形云云，惟觀之前開對話內容，被告丙○○除答覆自訴人
      剩餘股票種類及張數外，並有如：「劉：泰豐…（呂：泰豐有幾張？）泰豐有
      一張（呂：泰豐一張）因為上次除權時候是買十張，一張配一百股，所以是這
      樣湊一張（呂：哦！一張）六福（呂：六福幾張？）六福是…四千一百股，這
      樣就是四張又一百股（呂：四張又一百股？）ㄟ，四張又一百股，還有厚生是
      配一百五十四股，五張是七百七十股」、「劉：七百七十股還不到一張，（呂
      ：哦！還沒有一張）還沒一張，還欠二百三十股才有一張（呂：對對對！）ㄟ
      ，啊另外宏洲因為是十月二十二日才除權，那部份要下個月才出來，（呂：哦
      ！這樣唷）ㄟ！要經過三個月…」之對話情形，若被告丙○○僅係單純依據其
      為自訴人制作之上開股票買賣明細表內容陳述，何以對於上開明細表內並無記
      載，而為確實從事該股股票買賣始可能熟知之關於個別股票之除權、配股情形
      能為如此詳盡之敘述﹖顯見被告丙○○、甲○○共同受自訴人所託私下操作股
      票，至堪認定。而卷附被告丙○○所製作之自訴人股票買賣明細表，即為被告
      二人與自訴人間定期對帳會算之書面紀錄，已極灼然。
（五）再查，依被告丙○○所制作之自訴人股票買賣明細表所載，自訴人於八十二年
      十月二十六日，因買賣股票關係，其帳戶尚積欠二十二萬一千七百零二元，而
      自同年月二十八日賣出「友聯」、「六福」股票各十張，並買進「農林」股票
      五張後，其帳戶始有一百萬五千九百五十元之盈餘。自此開始，除於同年十一
      月三日、二十九日分別買進「厚生」、「太子」股票各十張，帳戶有所支出外
      ，其餘均為賣出股票之情形，此與自訴人陳述其於八十二年十月間因需用錢而
      委請被告等人陸續賣出股票之情形相符。又因雙方約定定期會算買入、賣出之
      金額，資金如有不足由自訴人以現金交被告甲○○予以補足，如有獲利則由被
      告甲○○將盈利交付自訴人，則自八十二年十月二十八日賣出股票（同年月二
      十九日交割）起，自訴人帳戶既有盈餘，被告等人自應於結算時一次將盈餘交
      付自訴人，則迄至同年十二月一日結算為止，自訴人帳戶累積盈餘共五百七十
      九萬八千三百六十四元，被告等人均未將上開盈餘交付自訴人，自應認被告等
　　　人係於八十二年十二月一日後之某日，將自訴人賣出股票所得之五百七十九萬
　　  八千 三百六十四元予以侵占入己。
（六）又依上開股票買賣明細表第十三頁記載，於八十二年十二月十一日為止，自訴
      人尚保有「華隆特」一萬股、「國建」二萬四千股、「厚生」一萬五千七百七
      十股、「寶建特」一萬股、「泰豐」一千股、「六福」四千一百股，「華隆」
      九百三十股，嗣於同年月十六日再賣出「華隆」九百三十股後，該帳戶即無交
      易紀錄，再參以呂余秀蓮與被告丙○○為前開對話時特別講明：「呂：哦！攏
      銀行股漲？我跟你說唷！今天不是咱們…那個八十二年…八十二年今天是十二
      月二十二日，今天？劉：（遲疑一會兒）對啊！怎樣？」等情，其等對話時間
      應為八十二年十二月二十二日，斯時被告尚為自訴人保管上開股票，惟日後自
      訴人再向被告等人追討上開股票時，被告等則拒不交付，亦可確定被告等人係
      於八十二年十二月二十二日後之某日，將自訴人委託其等保管之上開股票予以
      侵占人已。
（七）再被告甲○○雖辯稱該六百萬元支票是另外向自訴人之借款云云，惟依上開股
      票買賣明細表第十三頁記載，於八十二年十二月十一日結算時，自訴人帳戶有
      盈餘五百七十九萬八千三百六十四元，已如前述，而緊接其下復接續記載有開
      出二張各三百萬元、發票日期分別為八十二年十二月十三日、八十三年一月十
      三日支票以清前帳等文字，若謂該六百萬元支票僅係單純清償自訴人之借款，
      又何須記載予股票買賣明細表內﹖再依卷附之自訴人提出被告甲○○書立之收
      據（見偵查卷第一二二頁）載明：「融資買進股款」等字樣，若僅為單純之金
      錢借貸，又何須有此記載？且被告甲○○對於借款之時間、地點、數額、擔保
      、利息、償還時間等借貸重要之事項，從未說明或交代，自難認有借貸六百萬
      元之事實，所辯簽發六百萬元支票係為清償借款云云，顯不可採。再被告等人
      侵占自訴人之股票價款為五百七十九萬八千三百六十四元，被告甲○○卻開具
      各三百萬元，合計六百萬元之支票二紙予自訴人，彼此間數目雖有不符；惟自
      訴人證稱被告甲○○於簽發支票前，與其會算尚有利息八萬四千元，有會計紀
      錄表一紙在卷可憑（見偵查卷第一五三頁），自訴人又另交付現金十一萬七千
      六百三十六元予被告甲○○，補足六百萬元，被告甲○○始簽發六百萬元之支
      票等語，按被告甲○○已積欠自訴人近六百萬元，自訴人本不應再交付現金予
      被告甲○○，惟當時被告甲○○債信尚未完全喪失（否則自訴人不可能會收受
      其支票），自訴人如能再交付一點現金予被告甲○○，即能獲得足額清償，亦
      不違背自訴人之本意，是自訴人前開所言，並非不能想像之事，自不能因前開
      侵占及支票金額稍有齟齬，即謂該支票非為填補侵占款項所簽發，至為明確。
      至被告丙○○請求訊問證人楊建泉證明確有借貸之事，應無傳訊之必要，附此
      敘明。
（八）綜上所述，被告等人侵占犯行，已堪認定，所辯無非畏罪卸責之詞，不足採信
      ，事證明確，應依法論科。
四、核被告甲○○、丙○○雖為桃園證券公司正式編制之展業員及營業員，惟其等工
    作內容並不包括為客戶操作股票、保管收取買賣資金及交割股票等業務等情，有
    復華綜合證券股份有限公司九十三年一月二十八日復券字第九三０三一０號函及
    所附之勞工保險卡、員工異動報告各二紙在卷可按（見本院卷第十九頁以下），
　　其等私下受自訴人之託而為前開業務，尚難謂為從事業務之人。核被告二人所為
　  係犯刑法第三百三十五條第一項之普通侵占罪。被告二人互有犯意聯絡與行為分
    擔，皆為共同正犯。被告二人先後二次侵占行為，時間緊接，所犯構成要件相同
    之罪，顯係基於概括犯意而為，應依連續犯之規定論以一罪，並加重其刑。自訴
    意旨雖另謂被告二人另犯刑法第三百四十二條之背信罪，惟按刑法上之背信罪，
    為一般的違背任務之犯罪，而同法之侵占罪，則專指持有他人所有物以不法之意
    思，變更持有為所有侵占入己者而言。故違背任務行為，苟係其持有之他人所有
    物，意圖不法據為己有，即應論以侵占罪，不能援用背信之法條處斷（最高法院
    四十二年度台上字第四０二號判例亦同此意旨），附此敘明。再被告丙○○行為
    後，刑法第四十一條前段業已修正為「犯最重本刑為五年以下有期徒刑以下之刑
    之罪，而受六個月以下有期徒刑或拘役之宣告，因身體、教育、職業、家庭之關
    係或其他正當事由，執行顯有困難者，得以一元以上三元以下折算一日，易科罰
    金。」並於九十年一月十日公布施行，同年一月十二日生效，是被告行為後法律
    已有變更，因涉執行之事項，與罪刑輕重問題無關，並無有利或不利於被告之問
    題，依刑法第二條第一項前段之規定，應適用裁判時之新修正刑法第四十一條第
    一項，諭知易科罰金之折算標準，亦併此敘明。
五、原審予以論罪科刑，固非無見。惟查：（一）被告等人收受自訴人之金錢，受其
    委託以他人名義買賣代為操作股票，而將其所持有出賣股票價金及所持有之股票
    侵占入己，是犯易持有為所有之侵占犯行，原審認被告應負背信罪責，自有未洽
    。（二）被告丙○○行為後，刑法第四十一條關於易科罰金之折算標準已修正公
    布，原審未及依刑法第二條第一項前段規定，就被告丙○○部分諭知易科罰金之
    折算標準，亦有未合。被告等人上訴意旨，仍執前詞否認犯罪，固無可取；另自
    訴人上訴意旨，就被告丙○○部分認原審量刑過輕，及於本院審理時認被告二人
    所為應成立業務侵占罪，雖亦無理由，惟就被告甲○○部分認原審量刑過輕，則
    有理由，且原判決既有前揭可議，自應由本院就原判決關於背信部分予以撤銷改
    判。爰審酌被告二人犯罪之動機、目的、手段，品性、生活狀況、智識程度、及
    其中被告甲○○居於犯罪主導地位，惡性較重，被告丙○○係受被告甲○○指示
    參與犯罪，僅單純幫忙自訴人製作股票買賣明細表，並未直接經手股款，涉案情
    節較為輕微，及其等犯罪所生之損害頗鉅，與尚未與自訴人達成和解等一切情狀
    ，各量處如主文第二項所示之刑，並就被告丙○○部分諭知易科罰金之折算標準
    ，以示懲儆。
六、被告甲○○經合法傳喚，無正當理由不到庭，爰不待其陳述，逕行判決。
據上論斷，應依刑事訴訟法第三百六十九條第一項前段、第三百六十四條、第二百九
十九條第一項前段、第三百四十三條、第三百七十一條、刑法第二條第一項前段、第
二十八條、第五十六條、第三百三十五條第一項、（修正後）第四十一條第一項、罰
金罰鍰提高標準條例第一條前段、第二條，判決如主文。
中　　　華　　　民　　　國　　九十三　　年　　　四　　　月　　二十一　　日
                              臺灣高等法院刑事第十二庭
                                  審判長法  官  劉  景  星
                                        法  官  陳  博  志
                                        法  官  謝  靜  恒
右正本證明與原本無異。
自訴人如不服本判決應於收受送達後十日內向本院提出上訴書狀，其未敘述上訴之理
由者並得於提起上訴後十日內向本院補提理由書（均須按他造當事人之人數附繕本）
。
被告不得上訴。
                                        書記官  魏  淑  娟
中　　　華　　　民　　　國　　九十三　　年　　　四　　　月　　二十一　　日
附錄：本案論罪科刑法條全文
刑法第三百三十五條第一項
意圖為自己或第三人不法之所有，而侵占自己持有他人之物者，處五年以下有期徒刑
、拘役或科或併科一千元以下罰金。
